臺灣屏東地方法院民事判決
                                      110年度訴字第690號
原      告  張茂盛  

被      告  張惶昇（即張黃葉之承受訴訟人）

兼上列一人
訴訟代理人  張鶴騰（即張黃葉之承受訴訟人）  

受  告  知
訴  訟  人  臺灣銀行股份有限公司          

法定代理人  呂桔誠  
受  告  知
訴  訟  人  鍾秀英  
上列當事人間請求分割共有物事件，本院於民國111 年1 月18日
言詞辯論終結，判決如下：
    主      文
兩造共有坐落屏東縣○○鄉○○段000 地號面積3,092.05平方公
尺土地，依下列方法分割：㈠如附圖二所示編號甲部分面積1,42
3.88平方公尺分歸原告取得；㈡如附圖二所示編號乙部分面積1,
423.87平方公尺分歸被告張惶昇、張鶴騰，並按應有部分各2 分
之1 維持共有；㈢如附圖二所示編號丙部分面積244.3 平方公尺
，按原告應有部分2 分之1 ，被告張惶昇、張鶴騰應有部分各4
分之1 ，分歸其等維持共有。
訴訟費用由兩造按如附表所示比例負擔。
    事實及理由
一、本件被告張黃葉於訴訟繫屬中之民國110 年10月14日死亡，
    其所遺坐落屏東縣○○鄉○○段000 地號面積3,092.05平方公尺
    土地（下稱系爭土地）應有部分2 分之1 為被告所繼承，並
    於110 年11月16日辦畢分割繼承登記，每人各取得應有部分
    4 分之1 ，有土地登記謄本在卷可參( 見本院卷第171至173
     頁) ，被告具狀聲明承受訴訟，依民事訴訟法第168條、第
    175 條第1 項及第176 條規定，核無不合，應予准許。其次
    ，被告所有系爭土地應有部分各4 分之1 ，業經為臺灣銀行
    股份有限公司設定新臺幣( 下同) 1,800 萬元之最高限額抵
    押權( 登記次序1)；原告所有系爭土地應有部分2 分之1 ，
    則為鍾秀英設定60萬元之抵押權，臺灣銀行股份有限公司及
    鍾秀英經原告告知訴訟，均未參加，依民法第824 條之1 第
    2 項第3 款規定，其等之最高限額抵押權及抵押權應分別移
    存於兩造分得之部分。
二、原告主張：系爭土地為都市計畫農業區用地，為兩造所共有
    ，應有部分如附表所示。系爭土地依其使用目的並無不能分
    割之情形，共有人間亦未以契約訂有不分割之期限，惟其分
    割之方法迄不能協議決定，爰依民法823 條第1 項、第824
    條第2 項規定，請求裁判分割系爭土地。關於系爭土地之分
    割方法，伊主張按如110 年11月13日複丈成果圖方案一（下
    稱附圖一）所示方案分割，將編號甲部分面積1,546.03平方
    公尺分歸伊取得，將編號乙部分面積1,546.02平方公尺分歸
    被告張惶昇、張鶴騰維持共有等情，並聲明：兩造共有系爭
    土地，准予以分割。
三、被告張惶昇、張鶴騰則以：其等同意分割系爭土地，惟不同
    意按附圖一之方案分割，請求按如110 年11月13日複丈成果
    圖方案二（下稱附圖二）所示方案分割，由原告分得編號甲
    部分面積1,423.88平方公尺，由其等分得編號乙部分面積1,
    423.87平方公尺，並由兩造繼續共有編號丙部分面積244.3
    平方公尺作為道路使用。蓋依現況道路農業機具既得通行，
    則原告所提方案一之4 公尺道路過寬，且其等欲耕作後方土
    地，亦須經由共有通道通行，倘不經由如附圖二所示編號丙
    部分道路通行，其等之農業機具將無法進入後方土地等語，
    資為抗辯，並聲明：同意分割。
四、按各共有人，除法令另有規定外，得隨時請求分割共有物。
    但因物之使用目的不能分割或訂有不分割之期限者，不在此
    限；分割之方法不能協議決定，或於協議決定後因消滅時效
    完成經共有人拒絕履行者，法院得因任何共有人之請求，命
    為下列分配：一、以原物分配於各共有人。但各共有人均受
    原物之分配顯有困難者，得將原物分配於部分共有人。二、
    原物分配顯有困難時，得變賣共有物，以價金分配於各共有
    人；或以原物之一部分分配於各共有人，他部分變賣，以價
    金分配於各共有人；以原物為分配時，因共有人之利益或其
    他必要情形，得就共有物之一部分仍維持共有。民法第823
    條第1 項、第824 條第2 項、第4 項分別定有明文。查系爭
    土地為兩造所共有，其等之應有部分如附表所示等情，有土
    地登記謄本及地籍圖謄本在卷足憑( 見本院卷第33頁、第59
    至61頁、第171 至173 頁) ，而系爭土地依其使用目的均無
    不能分割之情形，共有人間亦未以契約訂有不分割之期限，
    則依前揭規定及說明，原告請求裁判分割系爭土地，於法即
    無不合，應予准許。
五、本件之爭點為：系爭土地如何分割，較為公平適當？茲論述
    如下：
  ㈠按法院裁判分割共有物，定其分配，應斟酌各共有人之利害
    關係、使用情形，及共有物之性質、價格、利用價值及經濟
    效用決之。經查，系爭土地屬烏龍地區都市計畫農業區用地
    ，其周圍為他人土地，而南側臨屏東縣新園鄉南龍村南龍路
    ，僅能經由該路對外通行；又其北側部分現由原告種植紅豆
    及芒果，南側臨路部分則有被告之被繼承人張黃葉所遺之鐵
    皮建物及附屬建物( 即如附圖三所示編號A 部分面積199.57
    平方公尺建物) ，該建物北側之土地，前由張黃葉種植作物
    ，110 年10月14日張黃葉死亡後，呈荒廢狀態，惟被告張鶴
    騰陳稱該部土地將來欲種植作物等情，有屏東縣新園鄉都市
    計畫土地使用分區證明書及現場照片附卷可參( 見本院卷第
    35頁、第81至84頁、第135 至139 頁) ，復經本院會同屏東
    縣東港地政事務所測量員到場勘測無訛，製有勘驗測量筆錄
    及複丈成果圖足憑（見本院卷第129 至131 頁、第155 頁）
    ，堪認屬實。
  ㈡關於系爭土地分割之方法，原告主張按如附圖一所示方案分
    割，被告則主張按如附圖二所示方案分案。查系爭土地為農
    業區用地，呈南北狹長，僅能經由南側屏東縣新園鄉南龍村
    南龍路對外通行，而南側臨路部分有張黃葉所遺之鐵皮建物
    及附屬建物，倘採如附圖一所示方案分割，將使如附圖三所
    示編號A 部分面積199.57平方公尺建物坐落之土地，有較大
    面積分歸原告所有，而使該附屬建物部分須予拆除，且被告
    因遭如附圖三所示編號A 部分建物阻隔，如欲以農機通行至
    後方土地，勢必將該附屬建物大部分拆除，且如附圖一所示
    編號甲部分南側之4 公尺寬通道，除作通行使用外，難以種
    植作物，而得作為通行使用之人，亦僅原告一人，不利兩造
    對分割後系爭土地之利用，難謂公平適當。反之，倘依如附
    圖二所示方案分割，如附圖二編號甲、乙部分形狀均近似長
    方形，而屬完整，如附圖二所示編號丙部分之3 公尺寬通道
    ，僅使用如附圖三所示編號A 部分建物所坐落土地之東側少
    許，對於該建物之影響甚微，且兩造均得利用該通道通行至
    後方土地，不僅更能發揮土地之經濟效益，對於土地價值之
    增長，亦難謂毫無助益。原告雖主張：伊不欲部分維持共有
    關係，且耕土機、割稻機及運輸此類機具之貨車，寬度均超
    過3 公尺，故需有4 公尺之聯外通道；又系爭土地寬度約19
    公尺，以如附圖一所示方案分割，原告受分配臨路部分寬度
    僅4 公尺，被告則受分配臨路部分寬約15公尺，兩者間受分
    配土地之價差已甚懸殊，故應以如附圖一所示分按分割較為
    可採云云。惟其既未舉證以實其說，難謂3 公尺寬之通道不
    足相關機具及車輛進出，又如附圖二所示方案，原告分得編
    號甲部分，形狀較為完整，且其亦有維持共有之編號丙部分
    土地得聯外通行，難謂其所分得部分價值較低，則其此部分
    主張，尚無足採。
  ㈢從而，本院審酌採如附圖一所示方案分割系爭土地，各共有
    人均得按其應有部分受分配土地，各筆土地形狀亦堪稱完整
    ，未過於狹長或狹窄，且對外交通均無不便，利於將來從事
    農業使用，合乎各共有人之利益等情，因認按如附圖一所示
    方案分割系爭土地，應屬公平適當，爰據此分割系爭土地如
    主文第1 項所示。
  ㈣本件分割結果，各共有人受分配土地之面積幾無增減，且均
    得利用維持共有之如附圖一所示編號丙部分土地對外通行，
    堪認分割後之價值尚屬相當，爰不另為補償之諭知，併此敘
    明。
六、據上論結，本件原告之訴為有理由，依民事訴訟法第78條、
    第80條之1、第85條第1項但書，判決如主文。
中　　華　　民　　國　111　　年　　2　　月  　10　　　日
                  民事第二庭    法　官  薛全晉
正本係照原本作成。
如對判決上訴，須於判決送達後20日內向本院提出上訴狀，其未
表明上訴理由者，應於提出上訴後20日內向本院補提理由書狀（
均須按他造當事人之人數附繕本）。
如委任律師提起上訴者，應一併繳納上訴審裁判費。
中　　華　　民　　國　　111 　年　　2 　　月　　11　　日
                                 書記官  王鏡瑜
附表：

編號 共有人 應有部分（㎡） 換算面積（㎡） 扣除如附圖二所示編號丙部分面積244.3 平方公尺後，應受分配之面積（㎡） 增減面積（㎡） 訴訟費用分擔比例  1 張茂盛   1/2 1,546.03  1,423.88  0      1/2  2 張惶昇   1/4 773.01  1,423.87  0      1/4  3 張鶴騰   1/4 773.01   0      1/4   合   計    1/1 3,092.05  2,847.75